【裁判字號】    91,上,90
【裁判日期】    920326
【裁判案由】    租佃爭議
【裁判全文】
臺灣高等法院臺中分院民事判決  九十一年度上字第九○號
      上  訴  人  庚○○
      訴訟代理人  辛○○
      被  上訴人  戊○○
                  己○○
右當事人間租佃爭議事件，上訴人對於中華民國九十年十一月三十日臺灣臺中地方法
院九十年度訴字第一一四四號第一審判決提起上訴，本院判決如左：
      主      文
原判決關於駁回上訴人後開二、三、四項部分，及該部分假執行聲請，並訴訟費用（
確定部分除外）之裁判，均廢棄。
確認上訴人與被上訴人間就坐落台中縣石岡鄉○○○段五七地號土地面積六一四三‧
五三平方公尺租賃法律關係不存在。
被上訴人己○○應將前項土地如附圖所示Ａ部分面積０．００七一０五公頃土地上之
鐵架房屋，及Ｃ部份面積０‧一七０一二一公頃土地上地上物拆除，並與其餘被上訴
人將該土地返還上訴人。
被上訴人自民國九十年五月二十五日起至拆除前項房屋及地上物，並交還土地止，按
年給付上訴人新台幣貳萬貳仟元。
上訴人其餘上訴駁回。
第一、二審訴訟費用（確定部分除外）由被上訴人負擔十分之九，餘由上訴人負擔。
本判決第三、四項，於上訴人以新台幣壹佰捌拾肆萬參仟元供擔保後，得假執行；但
被上訴人如於假執行程序實施前，以新台幣伍佰伍拾貳萬玖仟元為上訴人預供擔保，
得免為假執行。
上訴人其餘假執行之聲請駁回。
      事實及理由
一、上訴人主張：坐落台中縣石岡鄉○○○段五七地號（重測前原為社寮角段梅子樹
    腳小段二四一地號、嗣改為萬興段七三地號，再改為新萬興段五七地號）、面積
    六一四三‧五三平方公尺土地（以下稱系爭土地），為上訴人所有，出租與林保
    規、林保柱耕種，並訂有耕地三七五租約，林保規於八十八年九月二十一日死亡
    ，由被上訴人戊○○、己○○繼承，林保柱於九十年五月二日原審訴訟進行中死
    亡，由丁○○、丙○○、乙○○、甲○○承受訴訟，林保規、林保柱早即廢耕，
    放任雜草叢生，被上訴人己○○於八十八年九二一地震後，在承租之土地上搭建
    二層樓之銬漆鈑房屋供居住使用，並在屋旁整地鋪水泥豢養豬隻、鴨、雞、山羊
    等家畜，被上訴人均未自任耕作，違反耕地三七五減租條例第十六條第一項規定
    ，原訂租約無效，兩造間租賃關係當然不存在，被上訴人即無法律上之原因而占
    有使用系爭土地，享有相當於租金之利益，致上訴人受損，經台中縣石岡鄉公所
    耕地租佃委員會調解及台中縣政府耕地租佃委員會調處不成立等情，求為(一)確認
    上訴人與被上訴人間就系爭土地租賃法律關係不存在。(二)被上訴人己○○應將坐
    落如附圖所示Ａ部分面積０．００七一０五公頃土地上之鐵架房屋，及Ｃ部份面
    積０‧一七０一二一公頃土地上之地上物拆除，並與其餘被上訴人將該土地返還
    上訴人。(三)被上訴人自訴狀繕本送達翌日即九十年五月二十五日起，至拆除前項
    房屋及地上物，並交還土地止，按月賠償新台幣（以下同）四萬九千九百二十元
    與上訴人之判決。
二、被上訴人則以：系爭土地在九二一地震前，均由被上訴人分別於其上種植檸檬、
    木瓜、火龍果、絲瓜、芋頭等作物，至震後因嚴重欠缺水源，被上訴人己○○為
    求增加收益，乃將部份土地加鋪水泥，並豢養禽畜，被上訴人己○○之父林保規
    在生前即曾提及擬於系爭土地上建一小農舍供休息、進餐及儲放機具、肥料之用
    ，復因其原居住之房屋震後全倒，而組合屋設置之地點又與系爭土地之距離頗遠
    ，且被上訴人戊○○亦無自行駕駛機、汽車之能力，被上訴人己○○方因而於系
    爭土地上搭建鐵皮屋，並同時雇工於他處趕建住屋，以期能於房屋完工後，儘早
    遷入，由此可知該鐵皮屋乃屬「農舍」之性質無疑；又所謂「農業使用」，乃指
    農業用地符合區域計畫法或都市計畫法土地使用分區管制之相關法令規定，並實
    際供農作、森林、養殖、畜牧及設置相關之農業設施或「農舍」使用而未閒置不
    用者，農業發展條例第三條第一項第十二款亦有明文，被上訴人興建鐵皮屋供作
    農舍之使用，洵屬適法，且飼養禽、畜亦符合「農業使用」之目的；再者，震災
    後被上訴人因遭逢變故，而被上訴人戊○○之夫、子均不幸身亡，被上訴人為重
    建家園、料理後事已身心俱疲，疏於農務致雜草叢生亦屬不可避免，今上訴人遽
    以照片數幀，即指被上訴人已無自任耕作之事實，實有違誠信原則，且系爭土地
    縱有局部雜草紛生之情形，惟該部分農地仍供被上訴人戊○○種植檸檬樹使用中
    ，被上訴人並無不自任耕作之事實等語，資為抗辯。
三、上訴人主張林保規、林保柱承租系爭土地，並與上訴人訂立耕地三七五租約，林
    保規於八十八年九月二十一日死亡，由被上訴人戊○○、己○○繼承，林保柱於
    九十年五月二日原審訴訟進行中死亡，由丁○○、丙○○、乙○○、甲○○承受
    訴訟，被上訴人己○○於系爭土地如附圖所示Ａ部份面積○．○○七一○五公頃
    土地蓋有鐵架房屋、如附圖所示Ｃ部份面積○．一七○一二一公頃土地舖設水泥
    及豬舍豢養豬隻、鴨、雞、山羊等家畜，有租賃契約、土地登記簿謄本、戶籍謄
    本在卷可稽（見原審卷二一、六０至六四頁、一四九至一五０頁、本院卷一一四
    頁），並經原法院勘驗屬實，有勘驗筆錄及台中縣東勢地政事務所土地複丈成果
    圖附卷可憑（見原審卷一０九至一一一、一一三頁），自堪信為真實。
四、系爭土地之私有耕地租約書第一條記載：租賃土地標示及租額：「‧‧正產物：
    谷、租率；千分之三七五、租額二千三百三十三台斤」，有租約在卷可證（見原
    審卷二一、六０頁）。其既記載正產物為「谷」，並以稻谷為租額，且被上訴人
    亦自承九二一地震前，由被上訴人在系爭土地種植檸檬、木瓜、火龍果、絲瓜、
    芋頭等作物（見原審卷一五二頁），足認系爭土地係供種植農作物使用至明。即
    被上訴人承租系爭土地耕作，其目的在定期（按季、按年）收穫，而施人工於他
    人之土地栽培農作物（最高法院六十三年台上字第一二一八號判例參照）。惟系
    爭土地上如附圖所示Ｃ部分面積０‧一七０一二一公頃土地，於八十八年九二一
    地震後，由被上訴人己○○舖設水泥，豢養羊、豬、雞等，業據被上訴人己○○
    所供明（見原審卷五四、一五二頁），其餘被上訴人亦不爭執該Ｃ部分土地豢養
    家畜，並有照片在卷可憑（見原審卷六八頁），堪認系爭土地如附圖Ｃ部分面積
    ０‧一七０一二一公頃土地，供豢養家畜使用。而上訴人並未同意被上訴人在系
    爭土地豢養家畜使用，此由上訴人申請調解時所供明。
五、按承租人應自任耕作，並不得將耕地全部或一部轉租於他人，承租人違反此規定
    時，原定租約無效，得由出租人收回自行耕種或另行出租，耕地三七五減租條例
    第十六條第一項、第二項規定甚明。所謂承租人應自任耕作，係指承租人應以承
    租之土地供自己從事耕作之用而言；如承租人以承租之土地建築房屋居住或供其
    他非耕作之用者，均不在自任耕作之列，應構成同條第二項所定原訂租約無效之
    原因（最高法院七十年度台上字第四六三七號判例參照）。又耕地三七五減租條
    例第一條所謂耕地之租佃，即土地法第一百零六條所稱之耕地租用，係指以自任
    耕作為目的，約定支付地租，使用他人之農地者而言。故耕地租賃，承租人應以
    耕地供耕作之用。如承租人變更耕作之使用目的，改充耕作以外之使用，即屬不
    自任耕作。所稱耕作，依土地法第一百零六條第二項之規定，雖包括漁牧，但此
    乃謂「自始即約定租用他人之土地而為漁牧」，亦屬於耕地租用而已，非謂凡屬
    耕地租用，即可任意變更農地原有性質而為漁牧使用。故原為栽培農作物之耕地
    租佃契約，承租人未經出租人同意，逕將農地變更為漁牧之用，並興建設施，致
    變更農地原有性質，自屬違反耕地租佃契約，不自任耕作（參照最高法院八十七
    年度台上字第五九二號判決）。本件被上訴人將Ｃ部分土地面積達０‧一七０一
    二一公頃土地，供豢養家畜使用，未經上訴人同意，並在其上施以水泥，已如前
    述，系爭土地Ｃ部分所示土地變更農地原有性質，則依前開說明，被上訴人顯有
    不自任耕作之情形。被上訴人雖以：渠等在系爭土地上從事畜牧，符合農業發展
    條例所稱之農業使用，與耕地租賃之契約目的，係做為農業使用者，亦屬相符，
    並未違反耕地租賃之規定云云。惟被上訴人之被繼承人承租之系爭土地並非供豢
    養家畜使用，其變更農地原有性質，則依前開說明，自屬不自任耕作之情形，是
    被上訴人上開所辯，尚屬無據。至最高法院八十八年台上字第一號判例意旨「耕
    地租用，係指以自任耕作為目的，約定支付地租使用他人之農地者而言，土地法
    第一百零六條第一項定有明文。所稱農地參照同條第二項之立法精神應包括漁地
    及牧地在內。承租他人非農、漁、牧地供耕作之用者，既非耕地，自無耕地三七
    五減租條例之適用」，係解釋農地包括漁地及牧地，而有耕地三七五減租條例之
    適用，並未就原為耕作使用，嗣改為漁牧使用，仍屬自任耕作加以解釋，與本件
    耕地租佃契約，係供耕作使用之情形不同，自難比附援引。
六、按耕地三七五減租條例第十六條第二項所謂原訂租約無效，係指承租人違反前項
    所定不自任耕作或轉租之限制時，原訂租約無待於為終止表示，當然向後失其效
    力，租賃關係因而歸於消滅而言。本件被上訴人有不自任耕作之情形，原訂租約
    無效，無待於上訴人為終止之表示，當然向後失其效力，租賃關係因而歸於消滅
    。被上訴人仍抗辯兩造間就系爭土地有租賃關係存在，上訴人在私法上地位之危
    險，得以對被上訴人之確認判決除去，應認其有即受確認判決之法律上利益，自
    有確認之必要。又兩造間已無租賃關係存在，被上訴人占有系爭土地，即屬無權
    占有。則上訴人請求確認兩造間就系爭土地租賃法律關係不存在，及本於所有權
    ，請求被上訴人己○○應將系爭土地如附圖所示Ａ部分面積０．００七一０五公
    頃土地上之鐵架房屋，及Ｃ部份面積０‧一七０一二一公頃土地上之地上物拆除
    ，並與其餘被上訴人將該土地返還上訴人，即屬有據，應予准許。租賃關係消滅
    後，被上訴人無權占有系爭土地，係無法律上之原因，而受利益，致上訴人受有
    損害。則上訴人依不當得利之法律關係，請求被上訴人返還不當利益，亦屬有據
    ，應予准許。兩造就系爭土地原有租金為二萬二千元，自起訴後即未收取租金，
    此為兩造所不爭執（見本院卷一０六至一０七頁）上訴人所受相當於租金之損害
    金，亦應以原租金為據，則上訴人請求自訴狀繕本送達翌日即九十年五月二十五
    日起至拆除地上物並交還系爭土地止，按年給付上訴人二萬二千元，為有理由，
    逾此部分之請求，為無理由，應予駁回。
七、綜上所述，上訴人請求確認兩造間就系爭土地租賃法律關係不存在。被上訴人己
    ○○應將坐落如附圖所示Ａ部分面積０．００七一０五公頃土地上之鐵架房屋，
    及Ｃ部份面積０‧一七０一二一公頃土地上之地上物拆除，並與其餘被上訴人將
    該土地返還上訴人。被上訴人自九十年五月二十五日起至拆除房屋及地上物，並
    交還土地止，按年給付上訴人二萬二千元，為有理由，應予准許，逾此部分之請
    求，洵屬無據，應予駁回。就上訴人勝訴部分，兩造陳明願供擔保聲請宣告假執
    行或免為假執行，經核均無不合，爰分別酌定相當之擔保金額予以宣告，至於上
    訴人敗訴部分，其假執行之聲請，失所附麗，應併予駁回。就上開准許上訴人請
    求部分，原審為上訴人敗訴之判決，尚有未當，應由本院撤銷改判，就上開駁回
    上訴人請求部分，原審為上訴人敗訴之判決，理由不同，惟結果相同，仍應予以
    維持。兩造其餘攻擊防禦方法及舉證，與本件判決結果不生影響，毋庸逐一論述
    。
據上論結：本件上訴為一部有理由，一部無理由，依民事訴訟法第四百五十條、第四
百四十九條第一項、第七十九條但書、第八十五條第一項前段、第四百六十三條、第
三百九十條第二項、第三百九十二條，判決如主文。
中      華      民      國    九十二    年      三      月    二十六    日
~B1民事第六庭審判長法  官  吳火川
~B2                法  官  吳惠郁
~B3                法  官  饒鴻鵬
右為正本係照原本作成。
如對本判決上訴，須於收受判決送達後二十日內向本院提出上訴書狀，其未表明上訴
理由者，應於提出上訴後二十日內向本院提出上訴理由書（須按他造人數附具繕本）
，並繳納送達用雙掛號郵票拾份（每份拾肆元）。
上訴時應提出委任律師或具有律師資格之人之委任狀；委任有律師資格者，另應附具
律師及格證書及釋明委任人與受任人有民事訴訟法第四百六十六條之一第一項但書或
第二項（詳附註）所定關係之釋明文書影本。
~B                書記官  陳三軫
中      華      民      國    九十二    年      三      月    二十七    日
附註：
民事訴訟法第四百六十六條之一（第一項、第二項）
對於第二審判決上訴，上訴人應委任律師為訴訟代理人。但上訴人或其法定代理人具
有律師資格者，不在此限。
上訴人之配偶、三親等內之血親、二親等內之姻親，或上訴人為法人、中央或地方機
關時，其所屬專任人員具有律師資格並經法院認為適當者，亦得為第三審訴訟代理人
。
                                                                        Ｈ


司法院資訊處製作；財團法人民間司法改革基金會備份。
